臺灣屏東地方法院民事判決　九十年度訴字第八○七號
　　原　　　告　庚○○
　　被　　　告　戊○○
　　被　　　告　己○○○
　　被　　　告　乙○○
　　被　　　告　甲○○
　　被　　　告　丙○○
　　被　　　告　丁○○
右當事人間請求分割共有物事件，本院判決如左：
    主    文
兩造共有坐落屏東縣恆春鎮○○○段○九三一之○○○四號，面積四百八十五平方公
尺土地，其分割方法為如附圖所示編號Ｂ１部分面積五十九平方公尺及編號Ｂ２部分
面積五八平方公尺，合計面積一百一十七平方公尺土地，分歸原告庚○○所有。如附
圖所示編號Ｂ４部分面積十三平方公尺分及編號Ｂ５部分面積十九平方公尺、六十七
平方公尺，計八十六平方公尺，合計面積九十九平方公尺土地，分歸被告乙○○、丁○○、戊○○、丙○○每人按應有部分各四分之一保持共有。如附圖所示編號Ｂ６部
分面積七十九平方公尺及編號Ｂ９部分面積二十平方公尺，合計面積九十九平方公尺
土地分歸被告己○○○所有。如附圖所示編號Ｂ７部分面積五十二平方公尺及編號Ｂ
８部分面積二十八平方公尺，合計面積八十平方公尺土地，分歸被告甲○○所有。如
附圖所示編號Ｂ３部分面積九十平方公尺土地（道路用地）分歸兩造按原應有部分比
例保持共有。原告庚○○應補償被告甲○○新台幣二十萬零七百五十元。被告乙○○
、丁○○、戊○○、丙○○應補償被告甲○○新台幣二千七百五十元。被告己○○○
應補償被告甲○○新台幣二千七百五十元。
訴訟費用由被告乙○○、丁○○、戊○○、丙○○各負擔十六分之一，被告己○○○
、甲○○各負擔四分之一，餘由原告負擔。
    事    實
甲、原告方面：
一、聲明：求為判決分割如主文第一項所示土地。
二、陳述：
（一）按各共有人得隨時請求分割共有物，但因物之使用目的不能分割或契約定有不
      能分割之期限者不在此限；又共有物之分割方法，不能協議決定者，法院得因
      任何共有人之聲請，命為原物之分配，民法第八百二十三條第一項、第八百二
      十四條第二項第一款分別定有明文。又農業發展條例第十六條第一項第四款規
      定本條例中華民國八十九年一月四日修正施行前之共有耕地，得分割為單獨所
      有。
（二）坐落屏東縣恆春鎮○○○段○九三一之○○○四號，面積四百八十五平方公尺
      土地（以下簡稱系爭土地）為兩造共有，各共有人應有部分為原告與被告己○○○、甲○○各為四分之一，被告乙○○、丁○○、戊○○、丙○○各為十六
      分之一。依前揭法條規定並無不能分割情形，現因兩造無法協議分割，原告爰
      依法請求裁判分割，以利土地價值充分利用。
（三）原告與被告己○○○在系爭土地上各有建物，請求依照土地使用現況繪製成果
      圖分割。又共有人基於通行便利，皆一致同意留出二公尺寬道路供通行之用，
      道路面積依共有人應有土地面積按比例分擔。
（四）原告同意依被告乙○○、丁○○、戊○○、丙○○提出之分割方案分割（即如
      附圖所示），如分得土地超過應有之範圍應予補償，希望按公告現值每平方公
      尺新台幣（下同）一萬一千元補償。
三、證據：提出土地登記簿謄本、戶籍謄本等為證。
乙、被告乙○○、丁○○、戊○○、丙○○方面：
一、聲明：同意分割，但不同意原告之分割方案。
二、陳述：
（一）被告等願於分割後保持共有，以利土地之利用。
（二）請求依被告等提出之分割方案分割。
（三）若分得之土地面積大於應有部分，應補償之金額，請依法辦理。
（四）證據：提出分割方案。
丙、被告己○○○方面：
一、聲明：同意被告乙○○、丁○○、戊○○、丙○○提出之分割方案分割，
二、陳述：
（一）被告應有部分四分之一即面積一二一‧二五平方公尺，而附圖Ｂ6之被告所有
      水泥磚造房屋面積僅七九平方公尺，自應以空地補足。被告之房屋係面向西南
      方，屋後為Ｂ3之既有道路，為方便出入，請求如附圖Ｂ9之空地補足。
（二）若分得之土地面積大於應有部分，願補償金額。
丁、被告甲○○方面：被告經合法通知無正當理由未於最後言詞辯論期日到場；惟據
　　其於九十年十一月現場勘驗時到場陳稱：同意分割，但其希望分割在西邊位置。
戊：本院依聲請會同地政人員履勘現場，並請地政人員製作複丈成果圖。
    理　　由
甲、程序方面：
    本件被告甲○○經合法通知，未於最後言詞辯論期日到場，核無民事訴訟法第三
    百八十六條各款所列情形，爰依原告聲請，由其一造辯論而為判決。
乙、實體方面：
一、原告主張：系爭土地為兩造共有，各共有人應有部分為原告與被告己○○○、甲○○各為四分之一，被告乙○○、丁○○、戊○○、丙○○各為十六分之一。又
　　原告與被告己○○○在系爭土地上各有建物等事實，有其提出之系爭土地登記謄
　　本為證。並經本院會同屏東縣恆春地政事務所人員及兩造履勘現場勘驗屬實，有
　　勘驗筆錄及複丈成果圖在卷可稽，且為到場之被告等所不爭執，則原告此部分主
　　張之事實，可堪認為真實。
二、按各共有人，得隨時請求分割共有物，但因物之使用目的不能分割或契約訂有不
    分割之期限者，不在此限；又分割之方法，不能協議決定者，法院得因任何共有
    人之聲請命為以原物分配於各共有人或變賣共有物，以價金分配於各共有人，民
    法第八百二十三條第一項、第八百二十四條第二項定有明文。經查，系爭土地性
    質上無不能分割之情形，且無不分割之約定，復為兩造所不爭執，則依上開法條
　　規定，原告請求分割系爭土地，洵屬有據，應予准許。
三、經查系爭土地西北側有原告庚○○所有建物門牌恆春鎮○○路八四六巷五十七號
　　磚造樓房一棟（如附圖編號Ｂ１面積五十九平方公尺）。中間部分有被告己○○○所有建物門牌船帆路八五二巷二十六號磚造樓房一棟（如附圖所示編號Ｂ６部
　　分面積七十九平方公尺），其餘為空地等情，業經本院至現場勘驗屬實，有勘驗
　　筆錄可憑。本件除被告甲○○外，兩造均同意如附圖所示之分割方案，並不爭執
　　。惟對於如附圖編號Ｂ３部分面積九十平方公尺土地應留供道路使用，並由兩造
　　各按原應有部分保持共有，以利日後通行等情，則為兩造所不爭執。故依如附圖
　　編號Ｂ１面積五十九平方公尺土地上有原告庚○○所有建物磚造樓房一棟。如附
　　圖所示編號Ｂ６部分面積七十九平方公尺土地上有被告己○○○所有建物磚造樓
　　房一棟。依土地使用現況，原告庚○○除按其應有部分分得如附圖編號Ｂ１面積
　　五十九平方公尺土地，並按留用道路現狀，分得其臨近建物之如附圖編號Ｂ２部
　　分面積五十八平方公尺土地。被告己○○○亦因如附圖編號Ｂ６面積七十九平方
　　公尺土地上有其所有建物磚造樓房壹棟，除按應有部分分得Ｂ６部分外，並按留
　　用道路現狀，為便利往後之進出，分得其臨近建物之如附圖編號Ｂ９部分面積二
　　十平方公尺土地。如附圖所示編號Ｂ４部分面積十三平方公尺及編號Ｂ５部分面
　　積十九平方公尺、六十七平方公尺，計八十六年平方公尺，合計面積九十九平方
　　公尺之土地相連，兩邊面臨如附圖編號Ｂ３之留用道路，與其他之編號土地因留
　　用道路之關係，分開而獨立，且與被告乙○○、丁○○、戊○○、丙○○原應有
　　持分合計面積相當，而被告乙○○、丁○○、戊○○、丙○○兄弟四人又陳明願
　　於分割後保持共有，為使土地充分利用，故分由其等四人取得，並按每人應有部
　　分各四分之一保持共有。至於被告甲○○部分，其雖陳明要分在系爭土地西邊位
　　置，但未提出任何理由或有利之證據以供本院審酌，本院考量各共有人或有建物
　　存在，或因於分割後保持共有，便於土地之利用及兩造之利益等因素，被告甲○○之部分，依如附圖編號Ｂ７部分面積五十二平方公尺及編號Ｂ８部分面積二十
　　八平方公尺，合計面積八十平方公尺土地分歸被告甲○○所有。基上理由，故採
　　如附圖所示之分割方案。
四、依前述分割方法，各共有人所取得之面積，較之其等按應有部分比例合計之面積
    ，各有增加或有不足，計原告庚○○增加十八點二五平方公尺、被告己○○○增
    加零點二五平方公尺，被告乙○○、丁○○、戊○○、丙○○四人合計增加零點
    二點二五平方公尺、被告甲○○減少十八點七五平方公尺，就此原告主張以土地
　　公告現值系爭土地登記謄本之公告土地現值）即每平方公尺新台幣（下同）一萬
　　一千元為補償，本院審酌系爭土地位置、使用狀況及現時不動產價格低迷等情，
　　且被告甲○○亦未到場爭執，則原告主張以公告現值每平方公尺一萬一千元補償
　　，尚屬可採。故則依上開各人增減面積之比例計算，原告庚○○應補償被告甲○○二十萬零七百五十元。被告乙○○、丁○○、戊○○、丙○○應補償被告甲○○新台幣二千七百五十元。被告己○○○應補償被告甲○○新台幣二千七百五十
　　元。爰依民法第八百二十四條第三項規定，判決如主文第一項後段所示。
五、本件係因分割共有物而涉訟，被告之行為，可認係按當時之訴訟程度為伸張或防
    禦權利所必要，故由勝訴之原告亦負擔一部訴訟費用。又被告對於系爭土地之應
    有部分各有不同，於本訴訟之利害關係顯有差異，故應各依其應有部分之比例分
    別分擔，始為公允。
結論：本件原告之訴為有理由，依民事訴訟法第三百八十五條第一項前段、第八十一
條第二款、第八十五條第一項但書，判決如主文。
中　　　華　　　民　　　國　　九十一　　年　　　九　　　月　　二十六　　日
                                        臺灣屏東地方法院民事第二庭
~B法　　　官　胡晏彰
右為正本係照原本作成。
如不服本判決，應於送達後廿日內，向本院提出上訴狀。
~B法院書記官　謝天祥
中　　　華　　　民　　　國　　九十一　　年　　　九　　　月　　二十六　　日
